【裁判字號】    97,訴,4027
【裁判日期】    981118
【裁判案由】    遷讓房屋等
【裁判全文】
臺灣臺北地方法院民事判決              97年度訴字第4027號
原      告  丁○○
訴訟代理人  連鳳翔律師
            徐揆智律師
            林幸慧律師
原      告  戊○○
訴訟代理人  李佳翰律師
複  代理人  莊明翰律師
被      告  老行家國際燕窩股份有限公司
法定代理人  丙○○
被      告  御珍果精緻烘焙有限公司
法定代理人  己○○
共      同
訴訟代理人  南雪貞律師
複  代理人  乙○○
被      告  甲○○
上列當事人間請求遷讓房屋等事件，本院於民國98年11月4日言
詞辯論終結，判決如下：
    主  文
被告甲○○應將門牌號碼臺北市○○區○○路三三二號一樓房屋
及臺北市○○區○○路三三四號一樓房屋遷讓騰空並返還予原告
及該建物其他共有人。
被告甲○○應分別給付原告丁○○及戊○○各新臺幣壹佰肆拾捌
萬柒仟肆佰零伍元，並自民國九十七年十月一日起至返還臺北市
○○區○○路三三四號一樓房屋之日止，按月給付原告丁○○及
戊○○各新臺幣肆萬零柒佰肆拾壹元，另自民國九十七年七月十
日起至遷讓臺北市○○區○○路三三四號一樓房屋之日止，按月
給付原告丁○○及戊○○各新臺幣壹萬仟佰拾元。
原告其餘之訴駁回。
訴訟費用由被告甲○○負擔。
本判決第一項於原告以新臺幣壹拾壹萬伍仟元供擔保後，得假執
行；但被告甲○○以新臺幣拾肆萬肆仟陸佰元為原告預供擔保
，得免為假執行。
本判決第二項於原告分別以新臺幣肆拾玖萬陸仟元供擔保後，得
假執行；但被告甲○○分別以新臺幣壹佰肆拾捌萬柒仟肆佰零伍
元為原告丁○○及戊○○預供擔保，得免為假執行。
原告其餘假執行之聲請駁回。
    事實及理由
壹、程序部分
    按訴狀送達後，原告不得將原訴變更或追加他訴，但請求之
    基礎事實同一者、擴張或減縮應受判決事項之聲明者，不在
    此限，民事訴訟法第255條第1項第2款、第3款定有明文。所
    謂請求之基礎事實同一，係指變更或追加之訴與原訴之主要
    爭點有其共同性，各請求利益之主張在社會生活上可認為同
    一或關連，而就原請求之訴訟及證據資料，於審理繼續進行
    在相當程度範圍內具有同一性或一體性，得期待於後請求之
    審理予以利用，俾先後兩請求在同一程序得加以解決，避免
    重複審理，進而為統一解決紛爭者，即屬之（最高法院90年
    度臺抗字第519號裁定要旨參照）。本件原告原起訴請求分
    別占用其臺北市○○區○○段一小段701、854建號即門牌號
    碼臺北市○○區○○路332號1樓及同址334號1樓房屋（下稱
    系爭332號1樓、334號1樓房屋）之被告老行家國際燕窩股份
    有限公司（下稱被告老行家）、御珍果精緻烘焙有限公司（
    下稱被告御珍果）遷讓房屋，嗣於民國97年12月22日具狀追
    加將系爭房屋出租與上開被告2人之間接占有人即被告甲○○，與原請求均係為排除系爭房屋受無權占有之侵害，核屬
    請求之基礎事實同一，與上開規定相符，應予准許。次查原
    告起訴時聲明為：「(一)被告老行家應將系爭332號1樓房屋返
    還原告及全體共有人，並自97年1月23日起至返還房屋之日
    止，按月給付原告新臺幣（下同）135,000元。(二)被告御珍
    果應將系爭334號1樓房屋返還原告及全體共有人，並自97年
    1月23日起，至返還房屋之日止，按月給付原告10萬元。」
    、嗣於97年12月22日具狀追加聲明：「被告甲○○應將系爭
    332號1樓及334號1樓房屋遷讓返還原告，並給付原告丁○○
    及戊○○各7,218,960元，及自98年1月1日起至遷讓房屋之
    日止，按月給付原告丁○○及戊○○各59,2 05元。」復於
    98年7月3日具狀將請求不當得利之部分變更為：「(一)被告甲○○及老行家應連帶給付原告及其他共有人各2,444,440 元
    ，及自98年1月1日起至遷讓房屋之日止，按月給付原告及其
    他共有人各40,740元。(二)被告甲○○、御珍果應連帶給付原
    告及其他共有人各2,368, 200元，及自98年1月1日起至遷讓
    房屋之日止，按月給付原告及其他共有人各39,470元。」，
    末於98年10月29日具狀變更為：「(一)被告甲○○應自系爭
    332號1樓房屋遷讓返還原告及其他共有人。(二)被告甲○○及
    老行家應給付原告及其他共有人8,066,652元，上開所命之
    給付，如其中一被告已為給付，其餘被告於該給付範圍內，
    免負給付責任；被告甲○○並自97年10月1日起至遷讓房屋
    之日止，按月給付原告及其他全體共有人122,222元。(三)被
    告甲○○應自系爭334號1樓房屋遷讓騰空返還與原告及其他
    共有人全體。(四)被告甲○○及御珍果應給付原告及其他共有
    人3,433, 890元，上開所命之給付，如其中一被告已為給付
    ，其餘被告於該給付範圍內，免負給付責任；被告甲○○並
    自98年7月10日起至遷讓房屋之日止，按月給付原告及其他
    共有人各118,410元。」核屬擴張應受判決事項之聲明，合
    於首揭規定，應予准許。
貳、實體部分
一、原告主張：系爭332號1樓、334號1樓房屋均為原告丁○○、
    戊○○、被告甲○○及其他共有人等共11人公同共有。詎被
    告甲○○未經原告及其他共有人同意，擅將系爭332號1樓房
    屋以每月122,222元之租金出租予被告老行家營業，復於96
    年2月10日將系爭334號1樓房屋以每月4萬元之租金，出租與
    被告御珍果營業，且自被告老行家於97年9月30日及被告御
    珍果自98年7月9日自系爭房屋遷出後，被告甲○○仍繼續將
    系爭2房屋出租他人使用收益，致原告等受有相當於租金數
    額之損害，爰基於不當得利之法律關係提起本訴等語，並聲
    明：(一)被告甲○○應自系爭332號1樓房屋遷讓騰空返還與原
    告及其他共有人全體。(二)被告甲○○及老行家應給付原告及
    其他共有人8,066,652元，上開所命之給付，如其中一被告
    已為給付，其餘被告於該給付範圍內，免負給付責任；被告
    甲○○並自97年10月1日起至遷讓房屋之日止，按月給付原
    告及其他全體共有人122,222元。(三)被告甲○○應自系爭334
    號1樓房屋遷讓騰空返還原告及其他共有人全體。(四)被告甲○○及御珍果應給付原告及其他共有人3,433,890元，上開
    所命之給付，如其中一被告已為給付，其餘被告於該給付範
    圍內，免負給付責任；被告甲○○並自98年7月10日起至遷
    讓房屋之日止，按月給付原告及其他共有人各118,410元。
    (五)願供擔保請准宣告假執行。
二、被告部分：
  (一)被告老行家、御珍果答辯稱：被告等使用系爭房屋，係因與
    被告甲○○締結租約而基於租賃關係占有使用，且締約時被
    告等據甲○○提出之「遺產稅繳清證明書」、「陳公水塗先
    生全部遺產繼承協定書」，可認甲○○為所有人之一。況且
    租賃契約本不以出租人對於租賃物有所有權為要件，是縱認
    被告甲○○就系爭房屋之分管使用權尚有疑義，被告等係基
    於與甲○○間租賃關係支付租金而使用系爭房屋，未有積欠
    金情形，並非無權占有，亦未獲不當利益，自無不當得利可
    言。至於被告甲○○與本件原告等公同共有人間就所繼承房
    地間租金分配，實與被告無涉等語。聲明：1.原告之訴駁回
    ；2.若為不利判決，願供擔保免為假執行。
  (二)被告甲○○答辯稱：其為系爭房屋之共有人，且依共有人之
    協議，系爭房屋為其管領，故其依分管協議將系爭房屋出租
    他人並無當得利之情事，且依民法第821條規定，共有人原
    告僅得為回復共有物之請求，為請求返還不當得利，並無該
    條規定之適用，是原告僅得按期應有部分，請求返還等語。
    並聲明：1.原告之訴駁回。2.若為不利判決，願供擔保免為
    假執行。
三、查系爭系爭332號1樓及334號1樓房屋原為訴外人陳水塗所有
    ，陳水塗於77年3月30日死亡後，即由原告丁○○、戊○○
    、被告甲○○及其他繼承人等共11人繼承，且迄今尚未辦理
    繼承、分割登記，仍為繼承人全體公同共有。被告甲○○於
    94 年6月將系爭332號1樓房屋出租與被告老行家使用，租期
    自94月6月5日起至97年6月4日止，租金為每月122,222元；
    復於96年2月10將系爭334號1樓房屋出租與被告御珍果使用
    ，租期自96年2月10日起至99年2月10日止，租金為每月40,0
    00元等情，有系爭房屋之建物謄本、本院95年度重家訴字第
    24號、臺灣高等法院97年度重家上字第6號民事判決書及租
    賃契約書2份等件在卷可稽，且被告老行家已於97年9月30日
    自系爭332號1樓房屋遷出，被告御珍果亦已於98年間自系爭
    334號1樓房屋，系爭房屋目前係由被告甲○○占用等情，為
    兩造所不爭執，應堪信為真實。又原告主張被告甲○○應將
    系爭房屋遷讓返還與全體共有人，及被告等無法律上原因，
    受有利益，至原告受有損害，應給付原告因此所受之損害等
    情，為被告所否認，並以前揭情詞置辯。是本件之爭點為：
    (一)系爭房屋是否存在分管契約？原告依民法第767條規定、
    821條、828條及179條規定規定請求被告甲○○自系爭房屋
    遷讓並給付不當得利有無理由？(二)原告依民法第179條規定
    ，請求被告老行家、御珍果給付不當得利有無理由？茲分述
    如下：
  (一)被告甲○○部分
  1.請求遷讓房屋部分：
    按繼承人自繼承開始時，除本法另有規定外，承受被繼承人
    財產上之一切權利、義務。繼承人有數人時，在分割遺產前
    ，各繼承人對於遺產全部為公同共有。又公同共有物之處分
    及其他之權利行使，除法律另有規定外，應得公同共有人全
    體之同意。民法第1148條第1項前段、第1151條、第828條第
    3項分別定有明文。是就共有物之出租等管理行為，除契約
    另有訂定外，應由共有人全體共同為之，如共有人中之一人
    未經其他共有人之同意，擅將共有物之全部或一部出租他人
    ，對於他共有人，不生效力。查系爭332號1樓、334號1樓房
    屋，原均為被繼承人陳水塗所有，於陳水塗死亡繼承開始時
    ，由原告及被告甲○○等11人共同繼承，且迄今尚未為繼承
    登記，仍屬於兩造公同共有，而系爭房屋目前係由被告甲○○占用中等情，已如前述，揆諸前揭規定，被告甲○○對於
    系爭房屋之出租等使用收益行為，應得全體共有人之同意，
    始得為之。被告甲○○雖稱其就系爭房屋有與原告及其他共
    有人訂立分管契約，然為原告所否認，自應由被告甲○○就
    此分管協議存在之事實盡舉證之責。被告甲○○雖主張系爭
    房屋於86年間遭承租人無權占用時，係由其負責對占用人起
    訴請求遷讓房屋，並提出台灣士林地方法院債權憑證乙份為
    證，然此債權憑證僅能證明被告甲○○有將系爭房屋出租之
    事實，尚無從證明全體共有人有就系爭房屋有達成由甲○○
    出租管理之合意，此外，被告甲○○又未能提出其他證據證
    明共有人確實有合意將系爭房屋交由其管理使用，是其所辯
    尚難採信。從而，被告甲○○於繼承開始後，未取得包括原
    告在內之其餘共有人同意，分別將系爭332號1樓及334號1樓
    房屋出租與被告老行家與御珍果，其就系爭房屋訂立之租賃
    契約契約。並未經公同共有人全體同意，自不能對被告甲○○以外之公同共有人發生效力，且被告甲○○於被告老行家
    、御珍果於97年9月30日及98年間遷出系爭房屋後，迄今仍
    繼續占用系爭房屋，自屬無權占用。是原告依民法第767條
    、第821條、第828條第3條規定，訴請被告將系爭房屋遷讓
    交還原告及全體共有人，洵屬有據，為有理由。
  2.請求不當得利部分：
  (1)按無法律上之原因而受利益，致他人受損害者，應返還其利
    益，依其利益之性質不能返還者，應償還其價額，民法第17
    9條、第181條但書分別定有明文。又依不當得利之法則請求
    返還不當得利，以無法律上之原因而受利益，致他人受有損
    害為其要件，故其得請求返還之範圍，應以對方所受之利益
    為度，非以請求人所受損害若干為準，無權占有他人土地，
    可能獲得相當於租金之利益為社會通常之觀念。最高法院61
    年台上字第1695號判例要旨參照。本件被告甲○○未經共有
    人全體同意，擅自將系爭房屋出租收益而受有租金之不當得
    利，致全體公同共有人之權利遭受損害，原告自得依民法第
    179條規定，訴請被告甲○○返還其出租系爭房屋所收取之
    租金利益。又原告雖主張被告甲○○係自93年4月間即已將
    系爭332號1樓房屋出租與被告老行家使用，然為被告甲○○
    及老行家所否認，抗辯被告老行家係自94年6月起始向被告
    甲○○承租系爭房屋，並提出租約1份為證，而原告復未提
    出其他證據證明被告甲○○於此之前即有出租與老行家公司
    之事實，應認被告甲○○將系爭332號1樓方屋出租與被告老
    行家之期間為94年6月起至96年9月底止，又依上開租賃契約
    所示，被告甲○○係以每月122,22 2元之租金出租與被告老
    行家，是被告甲○○應將此期間所收取之租金利益3,422,21
    6元（＄122,222×28月＝3,422,216元）返還全體共有人。
    另被告甲○○係自96年2月10日起將系爭334號1樓房屋出租
    與被告御珍果使用，有租賃契約在卷可稽，原告雖主張其於
    98年7月10日至現場確認被告御珍果公司已遷出系爭房屋，
    是被告甲○○將系爭334號1樓房屋出租期間應計算至前一日
    即98年7月9日是日止，然為被告甲○○及御珍果否認，抗辯
    被告御珍果公司於98年4月10日即已自系爭房屋遷出，而原
    告就其主張之御珍果公司遷出日期復未提出其他證據以實其
    說，是應認被告甲○○出租系爭334號1樓房屋之期間為96年
    2月10日起至98年4月10日止，又依上開租賃契約所示，被告
    甲○○係以每月4萬元之租金出租與被告御珍果公司，是被
    告甲○○應將此期間所收取之租金利益104萬元（4萬元×26
    月＝104萬）返還原告及其他共有人。
  (2)又民法第821條規定，各共有人對於第三人，得就共有物之
    全部，為本於所有權之請求。所謂本於所有權之請求，係指
    民法第767條所規定之物權的請求權而言，至債權的請求權
    ，則不在民法第821條規定之列，僅於共有物被侵害，請求
    損害賠償，而其給付不可分者，依民法第293條之規定，各
    共有人方得為共有人全體請求向其全體為給付 (司法院院字
    第1950號解釋參照)。本件上訴人訴請被上訴人給付不當得
    利部分，核屬可分之金錢債權，各該上訴人僅得按其應有部
    分，請求被上訴人返還所受利益，尚不得依民法第821條規
    定為全體共有人訴請被上訴人向上訴人及其他共有人為給付
    。最高法院85年臺上字第2391號判決意旨參照。又按繼承人
    有數人時，在分割遺產前，各繼承人對於遺產全部為公同共
    有，固為民法第1151條所明定，惟各繼承人對於遺產所屬之
    各個權利義務，在分割之前仍有潛在的物權的應有部分，繼
    承人相互間，其權利之享受與義務之分擔，應以應繼分之比
    例為計算之標準。最高法院91年臺上字第2329號判決意旨參
    照。本件原告訴請被告甲○○返還不當得利部分，核屬可分
    之金錢債權，各該原告僅得按其應繼分即潛在之應有部分，
    請求被告返還所受利益，尚不得依民法第821條規定為全體
    共有人訴請被告甲○○向原告及其他共有人為給付。又查，
    原告丁○○及戊○○自訴外人陳水塗於77年3月20日死亡後
    ，即因繼承而就系爭房屋各有1/3之應有部分，已如前述，
    依上開判決意旨，原告丁○○、戊○○僅得分別依其應繼分
    比例，請求被告甲○○返還其自94年6月起至97年9月30日止
    ，將系爭332號1樓房屋出租與被告老行家，及自96年2月10
    日起至98年4月10日止，出租系爭334號1樓房屋與被告御珍
    果所收取之不當得利共1,487,405元【計算式：（3,422,216
    +1,040,000）×1/3＝1,487,405（元以下四捨五入）】，及
    自97年10月1日起至返還系爭332號1樓房屋之日止，按月分
    別給付原告丁○○及戊○○40,741元、自98年10月1日起至
    遷讓系爭334號1樓房屋之日止，按月分別給付原告丁○○及
    戊○○13,333元，為有理由，逾此部分之請求，則無理由。
  (二)請求被告老行家公司及御珍果公司給付不當得利部分：
  1.按無法律上原因而受利益，致他人受損害者，應返還其利益
    ，民法第179條前段定有明文。又土地共有人未經其他共有
    人同意將整筆土地出租，該租約對於其他共有人固不生效力
    ，但租賃乃特定當事人間所締結之契約，出租人不以所有人
    為限，故共有人超出其應有部分，將整筆土地出租，該租約
    於為出租之共有人與承租人間仍然有效，承租人有依約支付
    租金之義務，其既未受有相當於租金之利益，他共有人自不
    得依不當得利之規定對該承租人為返還利益之請求 (最高法
    院83年度臺上字第1139號判決要旨參照)。經查，前述由被
    告甲○○與被告老行家及被告御珍果締結之租賃契約，雖均
    未得原告及其他共有人全體之同意，惟債權契約不以有處分
    權為必要，是被告甲○○雖未徵得其他共有人同意即將系爭
    房屋全部出租與被告等，然該租賃契約於被告甲○○與老行
    家及御珍果公司之間仍屬有效成立。是被告老行家及御珍果
    雖使用、收益系爭建物而獲有利益，惟被告等若已依系爭租
    賃契約履行給付租金之義務，即難謂被告等受有相當於租金
    之利益可言。本件被告老行家及御珍果係因與被告甲○○締
    結租賃契約而使用系爭房屋，且均確有交付租金乙節，業據
    甲○○證述明確 (見卷內121背面至第122頁背面)，該情亦
    為原告所不爭，是系爭房屋相當於占有利益之租金，被告老
    行家及御珍果既已依約給付予出租人而未受有利益，揆諸上
    開判決意旨，原告自不得依不當得利規定向其為請求。
  2.又不當得利乃依據「無論何人均不得基於他人之損害而受利
    益」之公平原則而來，另言之，不當得利係以調整財產變動
    發生的不公平現象為其目的。而所謂受有利益，係指財產總
    額因有一定之事實而增加之意，包括積極得利及消極得利二
    者。本件原告雖因被告等無權占有，無法使用、收益系爭建
    物而受有損害，惟被告老行家及御珍果因負有給付租金予出
    租人之義務，並未因占有系爭建物而取得任何財產權之積極
    利得或因此使原應支出而免於支出之消極利得，況被告老行
    家及御珍果亦因給付租金而使其財產有所變動，最終獲有利
    益者並非被告老行家及御珍果而為受領租金之被告甲○○，
    是依不當得利規定之目的以觀，自不應由被告等負返還相當
    於租金之責任，原告應向最終利得者即被告甲○○主張，是
    原告依不當得利之法律關係，請求被告老行家及御珍果給付
    不當得利，要非有據，而不可採。
六、綜上所述，被告甲○○無法證明已取得原告及其他共有人同
    意管理使用系爭房屋，及被告老行家與御珍果並未因占有系
    爭建物而受有利益，原告不得對其2人主張不當得利等情，
    均足堪認定。從而，原告依民法第767條、第821條及第828
    條之規定，請求被告甲○○遷讓返還系爭房屋與原告及其他
    共有人，及依民法第179條規定，請求被告甲○○分別給付
    原告各1,487,405元，及自97年10月1日起至返還系爭332號1
    樓房屋之日止，按月分別給付原告丁○○及戊○○40,741元
    、自98年10月1日起至遷讓系爭334號1樓房屋之日止，按月
    分別給付原告丁○○及戊○○13,333元，為有理由，應予准
    許，逾此部分，則無理由，應予駁回。至原告請求被告老行
    家給付原告及其他共有人8,066,652元及被告御珍果給付原
    告及其他共有人3,433, 890元，均無理由，應予駁回。又原
    告及被告甲○○分別陳明願供擔保，請准宣告假執行或免假
    執行，就原告勝訴部分，經核尚無不合，爰分別酌定相當擔
    保金額宣告之，至原告敗訴部分，其假執行之聲請因失所依
    據，應併予駁回。
七、本件事證已臻明確，兩造其餘主張陳述及所提證據，均毋庸
    再予審酌，附此敘明。
八、訴訟費用負擔之依據：民事訴訟法第79條。
中    華    民    國    98    年    11    月    18    日
                民事第五庭    審判長法  官  薛中興
                                    法  官  陳靜茹
                                    法  官  莊書雯
以上正本係照原本作成
如對本判決上訴，須於判決送達後20日內向本院提出上訴狀
中    華    民    國    98    年    11    月    18    日
                                    書記官  謝梅琴

司法院資訊處製作；財團法人民間司法改革基金會備份。
